臺灣板橋地方法院民事判決　　　　　　 100年度簡上字第24號
上　訴　人
即　被　告　王碧俠
被上 訴 人
即　原　告　林允東
上列當事人間請求侵權行為損害賠償事件，上訴人對於中華民國
99年12月14日本院板橋簡易庭99年度板簡字第1468號第一審判決
提起上訴，經本院於100年5月11日言詞辯論終結，判決如下：
    主  文
原判決關於命上訴人給付超過新臺幣壹萬柒仟貳佰拾元本息部
分，及該部分假執行之宣告，暨訴訟費用之裁判均廢棄。
上開廢棄部分，被上訴人在第一審之訴駁回。
其餘上訴駁回。
第一、二審訴訟費用由上訴人負擔十分之一，餘由被上訴人負擔
。
    事實及理由
一、被上訴人起訴主張：緣被上訴人於民國97年10月14日21時10
    分許，駕駛車號2Q-821號營業小客車，沿新北市○○區○○
    路往東行駛，行經新北市○○區○○路與永貞路口時，遭對
    向沿新北市○○區○○路欲左轉進入永貞路由上訴人所駕駛
    之車號G2-6299 號自小客車，因疏未注意轉彎車應讓直行車
    先行，即貿然左轉，致兩車車頭發生碰撞，因而造成被上訴
    人所有上揭營業小客車毀損，故依侵權行為之規定，請求上
    訴人賠償下列金額：(一)汽車修理費新臺幣（下同）93,131元
    ，被上訴人所有之上揭車輛經送修理後，共支付修車費用93
    ,131元；(二)營業損失22,290元，上訴人所有前開車輛經送廠
    維修，其花費時間共計15天，所受之營業損失，以每日1,48
    6 元計，合為22,290元。為此，爰依侵權行為之法律關係，
    聲明求為判決：上訴人應給付被上訴人115,421 元（被上訴
    人起訴時誤植為115,451 元），及自起訴狀繕本送達翌日起
    至清償日止，按年息百分之5 計算之利息；並於本院審理中
    另主張因渠亦對上訴人負有損害賠償債務12,323元，依法渠
    自得就本件上訴人對渠所負之債務主張相互抵銷，並當庭向
    上訴人為抵銷之意思表示（見本院卷第21頁反面）等語。
二、上訴人則以下列情詞，資為抗辯：
  (一)緣99年4 月12日，接獲本院受理被上訴人起訴請求上訴人於
    97年10月14日21時10分許，在新北市○○區○○路、永貞路
    口交會所發生之行車事故損害賠償事件，被上訴人指稱肇事
    者為上訴人，並偽造證據，勒索上訴人應為損害賠償，就被
    上訴人所指訴之事，非但係與事實不符，且與真相全然相悖
    。
  (二)蓋被上訴人所以對上訴人提起本件訴訟，乃係起源於被上訴
    人遭臺灣板橋地方法院檢察署依刑事過失傷害罪偵結，於98
    年6 月8 日，以98年度偵字第1480號提起公訴，並經本院於
    98年9 月9 日，以98年度簡字第4573號判決，被上訴人不服
    提起上訴，至同年12月21日，經本院以98年度交簡上字第25
    3 號駁回其上訴，全案就此終結。故上訴人係受損車輛G2-6
    299 號自小客車之所有人，依上開判決，請求被上訴人應負
    民事侵權行為賠償車輛毀損之責任。然被上訴人於刑事案件
    審理中就渠之過失與否，先招認後又一再反覆否認，且了無
    誠意面對事實。再者，相關另案（有關傷者部分）之民、刑
    事判決亦均已獲得勝訴，而上訴人係本件事故當時之駕駛者
    ，於另案係訴外人，被本院判決認定肇事責任應負70％之責
    任，其理由則是依臺灣省臺北縣區車輛行車事故鑑定委員會
    指控，竟捨棄警方現場測繪圖及警拍相片不用，逕依鑑定者
    憑空所指之「貿然左轉」未讓直行車先行而肇事，就僅依鑑
    定者單方說辭而判決，且從未開庭審理，追根源由，最終竟
    係捨棄官方證據不採信而採自由心證，稱上訴人係傷者即訴
    外人苑博鑫之祖孫親系，有串聯誣陷之情，如此判決，與被
    上訴人及其公會說辭不謀而合，就此不予理賠，反向上訴人
    索償。故除已委請律師查證檢據上訴外，並已將鑑定者之不
    法事證，檢據舉發交通部毛部長究辦。以上僅就事實陳述，
    而肇事之貴，並已檢附警方現場測繪圖及原始筆錄、警拍相
    片等物證，送請覆議，於此述明。
  (三)再就被上訴人於本件訴訟中所誣指事項，及上訴人於後述事
    項中，除舉證辨別真、偽事實外，被上訴人務須於庭訊中提
    證、並傳相關人等到庭答辯。有關誣指事項，即被上訴人指
    轉彎車未讓直行車先行及貿然左轉，致二車頭撞擊，被上訴
    人車輔損壞等，均非事實，答辯於后：
  (1)道路交通管理處罰條例第48條之(6)明文規定，警方依此移送
    並未指肇事責任歸屬（有警方筆錄及測繪圖為憑）豈能憑空
    誣陷？車頭損壞非事實。況在偵查及審判均未提證。而判決
    後突然舉出照片且又與官方不符（警拍相片為證），又稱我
    車貿然左轉更於真相不符。事實上係我車為行駛第一車，依
    規定行駛至中線依規定左轉，對向車道全然淨空，我車已完
    成左轉並已越過中心位置，此時，遭被上訴人駕駛之營業小
    客車直撞我車頭正中，後滑向左偏斜並被推撞退後約1.9 公
    尺，被上訴人所駕駛之車輛全無煞車痕跡。警製測繪圖清清
    楚楚。被上訴人指稱我車貿然左轉，必定親身握有實據，務
    必提出呈庭，否則應負誣告之嫌。
  (2)被上訴人指我車搶先佔用車道，未讓直行車先行，係全無依
    據。警方依上開條例第48條之(6)款製作筆錄，而被上訴人所
    指係該條例同條之(3)款，又與警方筆錄不符外，而被上訴人
    於刑事庭自認肇事之責任，又於交通法庭自供未見前方有車
    ，其所為指控顯然前後不一，豈不矛盾？被上訴人另指上訴
    人阻止明台產物保險股份有限公司人員不予理賠，所指係何
    人？何時？必須舉證？傳其到庭對質。又車損估價單為展豐
    汽車公司何人填寫？傳其到庭應訊。偽稱安全氣囊爆開、車
    頭損壞等，遍查警方現場拍攝相片共26張，無此紀錄，顯為
    偽証，被上訴人應行負責。次者，被上訴人所有車輛已被變
    賣，上訴人質疑其動機為湮滅證據，否則，為何在行車事故
    2 年換車。依警拍攝相片為證，該車並未如被上訴人所指受
    損情形，若有受損，則修復必有痕跡。故被上訴人顯係唯恐
    覆鑑而為變賣，意圖湮滅證據之行為至為明顯。
  (3)此外，我車被撞至今，車損原樣未修，祇待重行鑑定，以釐
    清肇事之責，並有警拍相片26張可供對比。
  (四)上訴人除對於被上訴人所指稱車輛受損情形及修復狀況均有
    意見，質疑被上訴人現有提出者皆係偽證外，並對於臺灣省
    臺北縣區車輛行車事故鑑定委員會及臺灣省車輛行車事故覆
    議鑑定委員會之鑑定結果完全無法接受，蓋其鑑定評語全係
    自編，未憑警察原始筆錄，已造成千萬民怨，上訴人爰請求
    將本件再送專業鑑定，以便釐清事實。
三、原審判命上訴人應給付被上訴人29,553元，及自99年1 月29
    日起至清償日止，按年息百分之5 計算之利息，並依職權宣
    告假執行及被告得供擔保免為假執行，而駁回被上訴人其餘
    之訴。上訴人不服，提起上訴，其上訴聲明為；(一)原判決不
    利上訴人部分及該部分假執行宣告均廢棄。(二)上開廢棄部分
    ，被上訴人在第一審之訴駁回。被上訴人就其敗訴部分，未
    據聲明不服，已告確定，其答辯聲明則為：上訴駁回。
四、被上訴人主張於前揭所示時、地，被上訴所駕駛之營業自小
    客車與上訴人所駕駛之自小客車發生碰撞事故，因而致被上
    訴人所有上揭車輛受損，被上訴人共受有修車費用93,131元
    及營業損失22,290元，合計115,421 元之損害，且其肇事責
    任完全在於上訴人，依法上訴人自應負全部賠償責任之事實
    ，業據提出臺北縣政府警察局道路交通事故初步分析研判表
    、臺北縣政府警察局永和分局書函暨所附現場圖、照片、展
    豐汽車有限公司估價單、車損照片等件在卷為證（見原審調
    字卷第5 頁至第17頁），而上訴人就其駕車，於前揭時、地
    ，與被上訴人所駕駛之營業小客車發生行車事故乙情亦不爭
    執，惟仍辯以：上訴人係行駛至中線依規定左轉，對向車道
    全然淨空，上訴人已完成左轉，並已越過中心位置。此時，
    遭被上訴人駕駛之車直撞上訴人車頭正中，後滑向左偏斜並
    被推撞退後約1.9 公尺，而被上訴人所駕駛之車輛卻全無煞
    車痕跡，可見當時路權應屬上訴人所有，則本件肇事責任自
    應由被上訴人負全責云云。是以本件應先審究者，首在於本
    件肇事責任之歸屬為何？經查：
  (一)按汽車行駛至交岔路口，轉彎車應讓直行車先行，道路交通
    安全規則第102 條第1 項第7 款規定甚明。本件依卷附之新
    北市政府警察局永和分局兩造系爭交通事故資料，上訴人於
    警訊中陳稱：「我駕駛G2-6299 號自小客車沿永利路往中正
    路方向直行於單一車道，至肇事地點前，我欲左轉永貞路，
    我有打左方向燈，且我車到達路口中心點，早準備左轉，我
    先看前方無來車，該路口已全無車輛，而乙部2Q-821號計程
    車在永利路上，但很遠的距離，我認為有足夠的安全距離，
    我便左轉，突然我見永利路上該2Q-821號計程車加速往我車
    頭駛來，我車來不及剎車，而對方便撞上我車。第一次撞擊
    部位是我車前車頭左側及對方前左車頭，肇事後我車及對方
    均未移車」等語（見臺灣板橋方法院檢察署98年度偵字第14
    80號卷第8 頁、第10頁）；被上訴人於警訊中陳稱：「我駕
    駛2Q-821號計程車沿永利路往永元路方向直行，於單一車道
    ，至肇事地點前，我順著綠燈要通過永貞、永利路口，突然
    我左前方有1 台G2-6299 號自小客該車車頭往我車左前車角
    迎面而來，我見狀危險馬上剎車，但仍發生碰撞而肇事。第
    1 次撞擊部位為我左前車頭及對方左前車頭，我車速約30至
    40公里，肇事後我與對方均未移車」等語（見同上偵查卷第
    4 頁），可見事故發生當時，被上訴人乃係屬直行車輛，上
    訴人則係轉彎車輛欲左轉無誤，此並為兩造所不爭執。再參
    以依卷附警製之道路交通事故現場圖、道路交通事故調查報
    告表(一)、(二)及警攝之現場暨車損照片共12張所示（見同上偵
    查卷第15頁至第28頁），可知被上訴人所駕車號2Q-821號營
    小客車（下稱B 車）係左前車頭與上訴人所駕車號G2-6299
    號自小客車（下稱A 車）左前車頭相撞擊，且B 車係行駛於
    永利路往東之方向直行，A 車則係沿永利路欲左轉永貞路，
    則由上開兩車之撞擊點以及兩車撞擊後所停止（未經移動）
    之相關位置情形（顯然係上訴人所駕駛之車輛撞及被上訴人
    所駕駛之車輛）以觀，係可認上訴人駕駛前揭自用小客車，
    確有行經號誌管制交岔路口，轉彎車未讓直行車先行之肇事
    因素無訛，此由上訴人於原審所提出之照片26幀更可得證。
  (二)次按汽車行駛時，駕駛人應注意車前狀況，隨時採取必要之
    安全措施，道路交通安全規則第94條第3 項亦定有明文，此
    為駕駛人應盡之注意義務，且不論駕車直行或轉彎者皆然。
    而本件依被上訴人於警詢及檢察官訊問時所為供稱：「（問
    ：肇事當時行車速率多少？）30至40公里。」、「（問：發
    現危險時距離對方多遠？）見對方即要撞上。」、「（問：
    何時發現對方車子要左轉？）我沒有看到他要左轉，我就是
    往前走。」、「（問：當時你的車速？）約30、40左右。」
    等語（見同上偵查卷第4 頁、第33頁），足徵本件事故發生
    前，上訴人乃係駕車由被上訴人行駛道路之對向車道駛抵上
    開交岔路口，惟被上訴人竟無所覺，堪認亦有未注意車前狀
    況之疏失甚明。
  (三)此外，本件交通事故經送鑑定結果，亦認：「上訴人駕駛自
    用小客車行經號誌管制交岔路口，轉彎車未讓直行車先行，
    為肇事主因，被上訴人駕駛營業小客車，未注意車前狀況，
    則為肇事次因」乙節，並有臺灣省臺北縣區車輛行車事故鑑
    定委員會北縣鑑字第980495號鑑定意見書1 件及臺灣省車輛
    行車事故覆議鑑定委員會99年6 月14日覆議字第0996202204
    號函及99年9 月14日覆議字第0996203451號函各乙份存卷足
    憑（見原審卷第61至62頁、第48至49頁）。
  (四)綜上所陳，堪認就本件肇事之發生，兩造乃均有過失，皆應
    負責，上訴人辯稱應由被上訴人負全責以及被上訴人主張渠
    並無過失云云，均不足取。
五、第按因故意或過失不法侵害他人之權利者，應負損害賠償責
    任，民法第184 條第1 項前段定有明文。又汽車、機車或其
    他非依軌道行駛之動力車輛，在使用中加損害於他人者，駕
    駛人應賠償因此所生之損害，並為民法第191 條之2 前段所
    明定。是承前所述，就本件事故之發生，上訴人既應負轉彎
    車未讓直行車先行之過失責任，已認定如前，且被上訴人車
    輛之受損復確係由於上訴人上開侵權行為所致，兩者間有相
    當因果關係存在，則依上開法條規定，上訴人自應就被上訴
    人所受損害負賠償責任。茲就被上訴人得請求上訴人賠償之
    金額，審究如下：
  (一)汽車修理費93,131元部分：
  (1)被上訴人固主張其因本件事故致所有車輛受損，共支出修理
    費用93,131元云云，惟未提出任何資料以資證明。而本院依
    被上訴人於原審所提出之修復費用單據觀之（見原審調字卷
    第15頁、原審卷第67、68頁），其僅支出修理費用89,531元
    ，包括工資20,450元、零件材料69,081元。是本件被上訴人
    所支出之修理費用自應以89,531元為據，被上訴人主張修理
    費用為93,131元云云，尚不足取。
  (2)又，物被毀損時，被害人除得依民法第196 條請求賠償外，
    並不排除民法第213 條至第215 條之適用。依民法第196 條
    請求賠償物被毀損所減少之價額，得以修復費用為估定之標
    準，但以必要者為限（例如：修理材料以新品換舊品，應予
    折舊），有最高法院77年度第9 次民事庭會議決議(一)可資參
    照。查系爭被上訴人所有之車號2Q-821號營業小客車，係90
    年7 月出廠，有汽車新領牌照登記書1 紙在卷可按（見原審
    調字卷第53頁）。其修復費用應為89,531元乙情，亦經認定
    如前，並有被上訴人所提附於原審卷內之估價單影本在卷可
    稽。至上訴人雖仍否認該估價單之真正，惟渠僅空言爭執，
    並未提出所憑依據，參以該次估價復業經上訴人所投保之明
    台產物保險股份有限公司承辦人員參與，自堪信為真，是上
    訴人前揭所辯，要不足取。另依被上訴人所提之上開估價單
    列示項目，除零件材料費用為69,081元外，其餘20,450元則
    為工資，而本件車輛之修理，既以新零件更換被損害之舊零
    件，且被上訴人又係以修理費用作為損害賠償之依據，依上
    說明，自應將零件折舊部分予以扣除。準此，依行政院頒布
    「固定資產耐用年數表」及「固定資產折舊率表」規定，汽
    車之耐用年數為5 年，依定率遞減法每年折舊千分之369 ，
    但其最後1 年之折舊額，加歷年折舊累計額，其總和不得超
    過該資產成本額10分之9 。又依「營利事業所得稅結算申報
    查核準則」第95條第8 項規定：「固定資產提列折舊採用定
    率遞減法者，以1 年為計算單位，其使用期間未滿1 年者，
    按實際使用月數相當於全年之比例計算之，不滿月者，以月
    計」。是本件被上訴人所有車輛既係於90年7 月間出廠，迄
    本件事故發生日即97年10月14日止，已使用逾7 年，故其零
    件累積折舊額顯已超出成本原額之10分之9 ，則其折舊額自
    應以成本原額10分之9 即62,173元（元以下四捨五入）計算
    。易言之，被上訴人所得請求之零件材料費用為新零件金額
    之10分之1 ，即6908元。至工資20,450元部分，則均得請求
    。職此，被上訴人此部分之請求，應認於27,358元之範圍內
    為有理由，逾此範圍之請求則為法所不許。
  (二)營業損失22,290元部分：
    被上訴人主張其為計程車司機，因本件車禍致所駕駛之計程
    車受損，於修復期間15日內無法營業，以每日1,486 元計，
    共受有營業損失22,290元等情，固據被上訴人提出展豐汽車
    有限公司出具之證明書以及臺北縣個人計程車駕駛員職業工
    會99年3 月12日北縣個職字第0990312 號函在卷為證（見原
    審卷第24、25頁）。惟依上開展豐汽車有限公司所出具之證
    明書所示內容，被上訴人所有車號2Q-821號營業小客車實際
    維修期間僅需費時10天而已，是應認被上訴人因修復渠所有
    之營業小客車而無法營業之期間乃為10日，被上訴人主張15
    日，尚無可取。又依上開臺北縣個人計程車駕駛員職業工會
    99年3 月12日北縣個職字第0990312 號函所載：「自90年1
    月1 日起，本縣2000cc以下動力計程車小客車營業查定額，
    每車每月為38,636元，每月以實際26天計算，則每車每日平
    均營業收入為1,486 元」，有該函在卷為證（見原審卷第25
    頁），本件系爭營業小客車為1998cc乙節，亦有汽車新領牌
    照登記書可按，故上揭10日之營業損失，應為14,860元，且
    被上訴人於該期間不能營業之損失，與上訴人之侵權行為間
    有相當因果關係，是被上訴人於此範圍內之請求，為有理由
    ，應予准許，至逾此金額之請求，則於法無據，應予駁回。
  (三)綜上，被上訴人因本件車禍共計受有汽車修理費27,358元及
    營業損失14,860元，合計為42,218元。
六、復按損害之發生或擴大，被害人與有過失者，法院得減輕賠
    償金額，或免除之，民法第217 條第1 項定有明文，而此規
    定之目的，在謀求加害人與被害人間之公平，故於裁判上法
    院得以職權減輕或免除之。又本件車禍之發生係因上訴人駕
    駛自小客車，行經號誌管制交岔路口，轉彎車未讓直行車先
    行，以及被上訴人駕駛營業小客車，行經號誌管制交岔路口
    ，亦疏未注意車前狀況所共同肇致乙節，已如前述。是本院
    茲斟酌兩造行為原因力之強弱，而認上訴人所駕駛之車輛（
    A 車）轉彎未讓直行車先行，為肇事主因，應負10分之7 之
    肇事責任；另被上訴人所駕駛之車輛（B 車）疏未注意車前
    狀況，為肇事次因，應負10分之3 之肇事責任，故應減輕上
    訴人10分之3 之過失責任。依此，就前揭被上訴人所受損害
    ，上訴人應賠償之金額為29,553元（計算式：42,218元×0.
    7 ＝29,553元，元以下四捨五入）。
七、末按二人互負債務，而其給付種類相同，並均屆清償期者，
    各得以其債務，與他方之債務，互為抵銷，民法第334 條第
    1 項前段亦定有明文可參。被上訴人主張渠對上訴人亦因本
    件車禍事故，經本院判決確定而負欠其損害賠償債務12,323
    元之事實，有本院99年度板小字第378 號歷審卷宗在卷可稽
    ，且此部分之事實堪認於法院已屬顯著，故被上訴人雖係於
    上訴後，始就此部分提出抵銷抗辯，惟參酌民事訴訟法第43
    6 條之1 第3 項準用同法447 條第1 項第4 款規定，自仍應
    許其提出，且被上訴人既自承就上開負欠之損害賠償債務迄
    今尚未清償，則其主張抵銷，自亦於法無不合。是經抵銷後
    ，本件上訴人尚應給付被上訴人之金額為17,230元（計算式
    ：29,553元－12,323元＝17,230元）。
八、從而，被上訴人本於侵權行為法律關係，請求上訴人給付17
    ,230元，及自起訴狀繕本送達翌日即99年1 月29日（見原審
    調字卷第25頁）起至清償日止，按年息百分之5 計算之法定
    遲延利息，為有理由，應予准許；逾此所為請求，則為無理
    由，應予駁回。又，上開應准許部分，係屬就民事訴訟法第
    427 條第1 項至第2 項訴訟適用簡易程序所為被告敗訴之判
    決，應依職權宣告假執行。原審就超過上開應准許部分，為
    上訴人敗訴之判決，並為假執行之宣告，尚有未洽。上訴意
    旨就此部分指摘原判決不當，求予廢棄改判，為有理由。至
    於上開應准許部分，原審判命上訴人給付，並為假執行之宣
    告，核無違誤，上訴意旨，就此部分，仍執陳詞，指摘原判
    決不當，求予廢棄，為無理由，應駁回其上訴。
九、至上訴人雖又抗辯臺灣省車輛行車事故覆議鑑定委員會鑑定
    結果不實在，聲請另外委請專業單位鑑定云云。惟上開臺灣
    省車輛行車事故覆議鑑定委員會所出具之鑑定意見，乃係於
    另案（99年度簡上字第81號）審理中，由本院於99年4 月30
    日檢送臺灣板橋地方法院檢察署偵查卷宗98年度偵字第1480
    號影卷乙宗，所函請臺灣省車輛行車事故覆議鑑定委員會鑑
    定者（見該案卷第34頁），且於該次鑑定過程中，上訴人原
    任訴訟代理人之該造當事人並已將欲聲請鑑定項目狀（見本
    院卷第35頁至第37頁）逕寄呈臺灣省車輛行車事故覆議鑑定
    委員會。嗣臺灣省車輛行車事故覆議鑑定委員會於99年6 月
    14日函覆本院，其上載明：「會議依據卷附調查跡證資料研
    議結論，照臺北縣區車鑑會之鑑定意見，惟意見一、文字改
    為王碧俠夜晚駕駛自小客車，行經行車管制號致交岔路口左
    轉車疏未讓對向直行車先行，為肇事主因。」等語，仍認定
    上訴人駕駛自用小客車，左轉車未讓直行車先行，為肇事主
    因，被上訴人駕駛營業小客車，行經號致管制交岔路口，未
    注意車前狀況，為肇事次因，有臺北縣區車輛行車事故鑑定
    委員會98年6 月1 日北縣鑑字第0985180495號函附鑑定意見
    書及臺灣省車輛行車事故覆議鑑定委員會99年6 月14日覆議
    字第0996202204號函在卷可按。足見臺灣省車輛行車事故覆
    議鑑定委員會係已參考上訴人原任訴訟代理人之該造當事人
    所呈之聲請鑑定項目狀所載內容，以及相關刑事調查跡證資
    料後，始作如上之研議結論，並無上訴人所辯均未經斟酌警
    繪現場圖、警攝照片等資料之情形存在，其結論自可供本院
    參考。至所以未有另行撰製覆議鑑定意見書之原因及依據，
    亦經該委員會於99年9 月14日以覆議字第0996203451號函覆
    本院敘明綦詳在卷（見原審卷第49頁），是本院因認並無再
    行鑑定之必要，附此敘明。
十、據上論結，本件上訴為一部有理由，一部無理由，依民事訴
    訟法第436 條之1 第3 項、第450 條、第449 條第1 項、第
    79條，判決如主文。
中　　華　　民　　國　 100　　年　　5 　　月　　25　　日
                  民事第一庭  審判長法　官　李世貴
                                    法　官　高文淵
                                    法　官　黃若美
以上正本證明與原本無異
本件不得上訴
中　　華　　民　　國　 100　　年　　5 　　月　　25　　日
                                    書記官　高偉庭
